臺北高等行政法院判決
　　　　　　　　　　　　　　　　　　96年度訴字第01276 號
　　　　　　　　　　　　　　　.
原　　　告　甲○○
被　　　告　臺北市政府教育局
代　表　人　吳清基（局長）住同上
訴訟代理人　乙○○
上列當事人間因優惠存款事件，原告不服臺北市政府中華民國96
年3 月14日府訴字第09670104600 號訴願決定，提起行政訴訟，
本院判決如下：
    主  文
原告之訴駁回。
訴訟費用由原告負擔。
    事  實
一、事實概要：原告原為臺北市立北安國民中學（下稱北安國中
    ）教師，前經被告以民國（下同）93年5 月10日北市教人字
    第09332328000 號函核定於93年8 月1 日退休，支領月退休
    金，並附發教退月字第18314 號學校教職員月退休金證書，
    載明公保養老給付優惠存款金額為新臺幣（下同）1,329,60
    0 元。原告乃於93年8 月1 日與臺灣銀行股份有限公司和平
    分公司（下稱臺灣銀行和平分行）訂立優惠儲蓄存款契約，
    契約期間2 年，該約於95年8 月1 日期滿，原告以同一金額
    續約。嗣被告依教育部95年1 月27日修正發布並自95年2 月
    16日生效之「學校退休教職員公保養老給付金額優惠存款要
    點」（下稱「公保給付優存要點」）第3 點之1 規定，以95
    年9 月22日北市教人字第09535615705 號函（下稱原處分）
    重新核定原告得辦理公保養老給付優惠存款之最高金額為1,
    255,533 元，並溯自契約期滿日即95年8 月1 日計存，原告
    不服，提起訴願遭決定駁回，遂提起本件行政訴訟。
二、兩造聲明：
（一）原告聲明：
  １、訴願決定及原處分均撤銷。
  ２、訴訟費用由被告負擔。
（二）被告聲明：
  １、駁回原告之訴。
  ２、訴訟費用由原告負擔。
三、兩造之爭點：
（一）原告主張之理由：
  １、按「高級中等以下學校教師之初聘以具有實習教師證書或
      教師證書者為限；續聘以具有教師證書者為限。」教師法
      第12條第1 項定有明文。復按公立國民中學聘任之教師係
      基於聘約關係，擔任教育工作，依其聘約之內容，要在約
      定教師應履行公立國民中學對於學生所應提供之教育服務
      ，及所得行使之公權力行政，以達成給付行政之公法上目
      的，性質上屬行政契約。其契約關係之成立，本質上仍屬
      雙方間意思表示之合致，是關於聘約內容之事項，無由一
      方基於意思優越之地位，以單方行為形成之可言，自不應
      承認校方有以行政處分形成或改易聘約內容之權限，最高
      行政法院92年度裁字第1549號裁定明揭斯旨。
  ２、而原告係公立學校之教職員，與國家間成立者自係公法契
      約（即行政契約）無疑，原告與國家間既存在公法契約法
      律關係，公保養老給付金額優惠存款即屬契約內容之一部
      分，雙方即應受此契約內容之拘束，無由於未經他方同意
      之情形下片面修改契約約款，退萬步言，縱令國家確有公
      益上之理由而認有調整契約內容之必要時，亦應遵守行政
      程序法第145 條至第147 條之規定，應補償相對人（即原
      告）之損失始得為之。
  ３、按「除法規預先定有施行期間或因情勢變更而停止適用，
      不生信賴保護問題外，其因　公益之必要廢止法規或修改
      內容。致人民客觀上具體表現其因信賴而生之實體法上利
      益受損害，應採取合理之補救措施，或訂定過渡期間之條
      款，俾減輕損害，方符憲法保障人民權利之意旨。」司法
      院釋字第525 號及第529 號解釋闡釋明確。惟被告對於考
      試院於94年11月10日第10屆158 次會議中決議略謂：「（
      二）公務人員退休所得替代率，照審幸會所列甲案通過。
      」之甲案中盡係剝奪原告已合法產生信賴而享有之憲法上
      公法財產權利，並無任何合理之補救措施，復於95年2 月
      16日宣布施行。而被告明知行政程序法第126 條第1 項業
      已規定：「原處分機關依第一百二十三條第四款、第五款
      規定廢止授予利益之合法行政處分，對受益人因信賴該處
      分遭財產上之損失，應給予合理之補償。」，竟無視補償
      規定及上開司法院解釋之存在，逕自剝奪原告財產權利，
      自屬違法，應予撤銷。
  ４、次按「人民之財產權應予保障」為憲法第15條所明定，且
      「憲法第15條關於人民財產權應予保障之規定，旨在確保
      個人依財產之存續狀態行使其自由使用、收益及處分之權
      能，並免於遭受公權力或第三人之侵害，俾能實現個人自
      由、發展人格及維護尊嚴。」司法院釋字第400 號解釋闡
      釋綦詳；另「『公務人員依法辦理退休請領退休金，乃行
      使法律基於憲法所賦予之權利，應受保障。』業據司法院
      釋字第187 號釋示在案，是『公務員依法辦理退休』乃屬
      公法上權利之行使。而教師亦為公務員之一種，依學校教
      職員退休條例施行細則第38條第1 項規定頒訂優惠存款辦
      法，其中所定退休教職員『退休金優惠存款制度』，乃國
      家照顧退休教職員生老病死及安葬之『退休制度』之一種
      ，與『一般人民向銀行約定定存契約』之私法契約行為，
      迥然不同。意即，若公務員選擇支領一次退休金並辦理優
      惠利存款之『退休制度』時，該項存款之優惠利率請求權
      ，即屬於公務員退休金請求權之一部分，應無疑義…」臺
      中高等行政法院93年度簡字第122 號判決足資參照。而關
　　　於公保養老給付金額優惠存款，係以公立學校退休教職員
      退休時之公保舊制年資養老給付最高月數，按當月保險俸
      （薪）給計算給付金額，其制度目的乃在照顧教職員退休
      後之生活，俾使其維持一定之生活水平，為退休金之一部
      ，本質上係財產權，揆諸上開憲法暨司法院解釋之意旨，
      即應受憲法保障。又依臺中高等行政法院93年度簡字第12
      2 號判決意旨，亦肯認公保養老給付金額優惠存款之利率
      請求權亦屬公務員退休金請求權之一部分，益徵教職人員
      之財產權，不論其係基於公法關係或私法關係而發生，國
      家均應予以保障，以安定教職人員之生活，使其能專心於
      教學，才符憲法第167 條獎勵教育事業之意旨。
  ５、又「關於人民之權利、義務應以法律定之。」、「應以法
      律規定之事項，不得以命令定之。」為中央法規標準法第
      5 條第2 款規定及第6 條所明定。另「…至何種事項應以
      法律直接規範或得委由命令予以規定，與所謂規範密度有
      關，應視規範對象、內容或法益本身及其所受限制之輕重
      而容許合理之差異：諸如剝奪人民生命或限制人民身體自
      由者，必須遵守罪刑法定主義，以制定法律之方式為之；
      涉及人民其他自由權利之限制者，亦應由法律加以規定，
      如以法律授權主管機關發布命令為補充規定時，其授權應
      符合具體明確之原則；若僅屬與執行法律之細節性、技術
      性次要事項，則得由主管機關發布命令為必要之規範，雖
      因而對人民產生不便或輕微影響，尚非憲法所不許。又關
      於給付行政措施，其受法律規範之密度，自較限制人民權
      益者寬鬆，倘涉及公共利益之重大事項者，應有法律或法
      律授權之命令為依據之必要，乃屬當然。」司法院著有第
      443 號解釋可稽。而公保養老給付金額優惠存款為退休金
      之一部，本質上係財產權，須以法律定之，並無由以行政
      命令之方式加以規範，另按諸司法院釋字第443 解釋，足
      徵關於公保養老給付金額優惠存款既係給付行政措施，且
      因涉及之對象涵蓋軍公教人員，牽涉層面深遠，且事關國
      家對其退休後之照護義務，並關係廣大軍公教人員及其眷
      屬退休生活之安定，應屬涉及公共利益之重大事項，故應
      有法律或法律授權之命令為依據之必要。然教育部僅以「
      公保給付優存要點」第3 點之1 之便宜措施以減少退休教
      職員之養老給付得辦理優惠存款之金額，此等限制原告財
      產權之舉並非以法律為之或得法律之授權，實與法律保留
      原則及司法院解釋意旨相悖。
  ６、本件修正要點為人民權利義務之法律保留範圍，非得擅行
      變更：
 （1）按「公保給付優存要點」為政府每年編列預算，經立法院
      逐年以預算案通過，長年運用，已成為習慣法甚明，而此
      具習慣法地位之上開要點應係全體公務人員退休法制構成
      部分，如予實質變動，即屬法制層面之法律保留事項，應
      以法律定之。亦即本修正要點之修改內容為額度之調整，
      非18% 之變動，故當屬整體實質退休法之制度法律事項，
      本件被告擅以上開要點為職權命令，逕予修正，確違法律
      保留原則。從而上揭「公保給付優存要點」第3 點之1 之
      修正，確已違反中央法規標準法第5 條「左列事項應以法
      律定之：…二、關於人民之權利、義務者」及第6 條「應
      以法律規定之事項，不得以命令定之」之法律保留原則。
 （2）按考試院94年11月10日第10屆第158 次會議中部分委員略
      謂：「洪○○委員：第三項並不是本席所提的，就是我們
      要不要透過立法來決定，而不是用職權命令。不是，本席
      的提議是這個修改到底職權命令還是法律保留事項。郭○
      ○委員：剛才洪委員所提的案子，本席有參與連署，現在
      本席要提程序問題，因為這是基本問題，今天不管我們要
      怎麼決議，將來都要立法，若決定立法，本席絕對會繼續
      參與討論，甚至表決，假如這些方案不立法，我就退出，
      在此作聲明，所以本席要求先就這個案子表決一下，看該
      不該立法，假如結果是不該立法，本席就退出，決定應立
      法，我就繼續參與。蔡○○委員：而是今天這些方案本身
      已經牽涉到人民權利義務必須要法制化時，必須要把它當
      作前提來處理。李○○委員：你們提出甲乙丙丁案都不是
      退休法的規定，公務人員退休法屬於保留事項，本席也贊
      成。邱○○委員：本席相信以要點為根據，由政府每年編
      列預算，經立法院逐年以預算案通過，經過長年運用，已
      經是習慣法，如果這不是習慣法，請問台灣還有什習慣法
      ，因此整體來講，包括具有習慣法地位的要點，應該都是
      整體公務人員退休法制構成的部分，如果其中有實質的變
      動，應該是法治的層面，應以法律定之。政府凡事從有利
      自己的角度來講，然後從自己有利的角度來做切割，這當
      然是不對的，到今天為止整個處理過程都在打混戰。當初
      這個制度要用要點或法律，是政府在決定，幾十年來的政
      府，不走真正的法制主義，動不動就要權宜措施，等到如
      果法制化對她有利的時候，就說這是法治事項，如果法制
      化對她不利時，就說這不是法律規定，這是非常不負責任
      的，所以今天說因為它是要點，所以不適用信賴保護原則
      ，本席覺得這句話講的非常不負責任。你自己不依法行事
      ，到時候又說沒有法律依據，不應該有信賴保護原則之適
      用，我想是講不過去的，嚴肅來講，應該是要立法。」由
      上可知，本件之修正確已違反法律保留原則，進而侵及原
      告合法權益，故有予以撤銷之必要。
  ７、第按「按就法律安定及信賴保護原則而言，除非法規明文
      規定溯及既往，且適用信賴保護原則，否則法規應僅適用
      於生效後之事件，亦即不得就過去已完成之事件，依嗣後
      另判定之規定予以規範處罰或設定負擔，此為法律不溯既
      往原則。」「按行政法係以不溯及既往為原則，而以溯及
      既往為例外，除立法機關於判定法律之際，因衡量公益之
      維護與利益保護之結果，明定行政法規得例外溯及既往（
      如中央法規標準法第18條）外，行政機關於適用行政法規
      時，自應遵守不溯及既往原則，不得溯及適用於法規制定
      生效前業已終結之事實或法律關係，以維持法律秩序之安
      定。」「按所謂法律不溯及既往之原則，係指政府機關適
      用法律應遵守法律之時間界限，亦即原則上凡某一時期發
      生之事件，應適用該時期已經有效施行之法律以決定其法
      律關係，換言之，法律祇適用於施行後所發生之事件，而
      不能適用於施行以前所發生之事，若法律之有效施行在某
      事件發生後，則該法律不能回溯至施行以前對某事件發生
      之效力，此與法律規範之標的物何時存在無涉，又此一原
      則代表法律維持秩序作用，無論就公私法均適用此基本原
      則。」最高行政法院92年度判字第1322號及本院90年度訴
      字第6943號判決均有明釋。觀諸教育部所發布之「公保給
      付優存要點」第3 點之1 第2 項規定：「前項人員每月退
      休所得超過退休所得上限百分比者，在依學校教職員退休
      條例所支領退休給與不作變動之前提下，減少其養老給付
      得辦理優惠存款之金額，使不超過退休所得上限百分比。
      」第7 項前段規定：「本點規定施行前已退休之教育人員
      ，於本點規定施行後優惠存款期滿續存時，應依最後退休
      薪級及最後服務機關學校核實證明最後在職時具有前項第
      二款之待遇項目，按本點規定施行時待遇標準及當年度（
      如當年度尚未訂定，則依前一年度）軍公教人員年終工作
      獎金（慰問金）發給注意事項計算每月退休所得及最後在
      職同薪級人員現職待遇。…」第8 項前段復規定：「前項
      人員每月退休所得超過依第一項計算之退休所得上限百分
      比者，減少其養老給付得辦理優惠存款之金額，使不超過
      退休所得上限百分比…。」益徵上開修正之發布施行溯及
      施行前已退休之教職人員，並影響要點發布實施後退休教
      職人員之公保養老給付得辦理優惠存款金額，且第7 項使
      本要點施行前已退休之教職人員公保養老給付優存利息之
      既得權徒遭侵害，顯然違反禁止溯及既往原則，且嚴重戕
      害法秩序之安定。教育部徒憑其片面之意志粗率推翻前所
      訂定之行政法規之舉，非惟使法律尊嚴無以維繫，更使政
      府之誠信蕩然無存，此參諸中央法規標準法第18條規定足
      證被告發布之此要點顯然違背禁止溯及既往之原則至灼。
      而原告係在本次公保養老給付要點修正前任職，並適用修
      正前之要點，依上開不溯及既往原則衡之，本件要點之修
      正既應向後發生，非得溯及適用，則原告自無適用修正後
      之要點餘地，迺被告明知此一法律原則，竟視而不見，仍
      執意為本件處分，衡諸前開所示，即違反法律不溯及既往
      原則。
  ８、基於法安定性之考量，且為保障人民依行政法規所享有之
      既得權，並維護法律尊嚴，以落實「信賴保護」，此乃禁
      止溯及既往原則所由設，詳言之，信賴保護原則之適用，
      係國家提供人民信賴之基礎後，國家應考量其如何受本身
      所為事前行為所拘束之問題，一般而言，信賴保護原則旨
      在避免國家事後罔顧人民之信賴，使其遭受不可預測之損
      失或負擔。若因改革之必要須加以變更時，應以信賴保護
      之觀點來限制立法者之形成權。而教師與國家間成立者係
      行政契約，已如前述，且自63年11月1 日起所施行之「學
      校退休教職人員保險養老給付金額優惠存款要點」乃為照
      顧退休教職員之生活所由設，基於該要點之制度本旨及教
      職員與國家間雙方所締結之行政契約，保險養老給付之優
      惠存款實已成為契約內容之一部，國家自應受此契約之拘
      束，非有對公益之重大危害不得片面調整之，此觀諸行政
      程序法第146 條第1 項規定反面解釋足證，退萬步言，縱
      認該優惠存款已有對公益造成重大危害而須加以調整或終
      止，國家仍應依行政程序法146 條第2 項規定補償原告因
      國家機關之行政行為所造成財產上之損失。今教育部片面
      變更公保養老給付金額優惠存款之內容，顯然違約。抑且
      ，「公保給付優存要點」此行政法規自63年施行迄今已30
      餘年，公保養老給付金額優惠存款非僅係行政契約內容之
      一部，更成為教職員退休後所賴以維生之重要基礎，教育
      部驟然實施本要點，其3 點之1 第2 項規定：「前項人員
      每月退休所得超過退休所得上限百分比者，在依學校教職
      員退休條例所支領退休給與不作變動之前提下，減少其養
      老給付得辦理優惠存款之金額，便不超過退休所得上限百
      分比。」使原告在辦理退休時並無法預見國家行政作為將
      來會有所變更之情形下，養老給付之優惠存款詎遭限制並
      致生利息減少之損害，使原告原本對行政法規之信賴亦遭
      致嚴重破壞，教育部此等作為顯與法治國家原則首重人民
      權利之維護、法秩序之安定及誠實信用原則之遵守相扞格
      ，違反信賴保護原則之情形顯然。蓋人民對公權力行使結
      果所生之合理信賴，法律自應予以適當保障，此乃信賴保
      護之法理基礎，此觀諸行政程序法第8 條規定及司法院釋
      字第525 號、第529 號所闡示意旨尤明：「信賴保護原則
      攸關憲法上人民權利之保障，公權力行使涉及人民信賴利
      益而有保護之必要者，不限於授益行政處分之撤銷或廢止
      （行政程序法第119 條、第120 條及第126 條參照），即
      行政法規之廢止或變更亦有其適用。行政法規公布施行後
      ，制定或發布法規之機關依法定程序予以修改或廢止時，
      應兼顧規範對象信賴利益之保設。除法規預先定有施行期
      間或因情事變遷而停止適用，不生信賴保護問題外，其因
      公益之必要廢止法規或修改內容致人民客觀上具體表現其
      因信賴而生之實體法法上利益受損害，應採取合理之補救
      措施，或訂定過渡期間之條款，俾減輕損害，方符憲法保
      障人民權利之意旨…。」準此，被告此舉破壞信賴保護原
      則至鉅，且無採取合理之補救措施，亦無訂定過渡期間之
      條款俾減輕原告之損害，嚴重侵蝕法治國家之根基，違法
      之情顯著。
  ９、另「所謂信賴保護原則，係指人民因相信既存之法秩序，
      安排其生活或處置其財產，則不能因嗣後法規之制定或修
      正，而使其遭受不能預見之損害，因此保障人民之既得權
      ，並維護法律之尊嚴。又法治國原則為憲法之基本原則，
      首重人民權利之維護，法秩序之安定及信賴保護原則之遵
      守。行政法規公布施行後，制定或發布之機關依法定程序
      予以修改或廢止應兼顧規範對象信賴利益之保護，受規範
      對象如已在因法規行而產生信賴基礎之存續期間內，對構
      成信賴要件之事實，客觀上具體表現之行為，且有值得保
      護之利益者，即應受信賴保護原則之保障。至於如何保障
      其信賴利益，究係採取減輕或避免其損害，或避免影響其
      依法所取得法律上地位等方法，則須衡酌法秩序變動所追
      求之政策目的，國家財產負擔等能力等公益因素及信賴利
      益之輕重、信賴利益所依據之基礎法規所表現之意義與價
      值等為合理之規定。如信賴利益所依據之基礎法規，其作
      用不僅在保障私人利益之法律地位而已，更具有藉該法律
      地位之保障以實現公益之目的者，則因該基礎法規之變動
      所涉及之公益目的，亦得確保。」、「…，亦即第三屆監
      察委員就任時，依信賴其受任期之保障，並信賴於其任期
      屆滿後如任軍、公、教人員年資滿十五年者，有依照舊給
      與條例第4 條擇領月退職酬勞金之公法上財產權利。本此
      信賴而就任，即是其對構成信賴要件之事實，有客觀上具
      體表現之行為，而須受信賴之保護。」司法院釋字第589
      號解釋文與解釋理由書復釋在案。按原告在被告為本件處
      分前已因信賴既存之舊要點而安排或處置財產，已具信賴
      保護之法定要件，被告自不能因本件要點之嗣後修正，迫
      使原告遭受不能預見之損害。加之原告確因舊要點之施行
      而產生信賴基礎，已該當信賴要件之事實，並在客觀上有
      具體信賴之表現，確有值得保護之利益。迺被告竟無視上
      揭信賴保護原則之適用，更堅守法治國之憲法基本原則，
      竟予片面修正，任令原告所受憲法保障之公法上財產權利
      遭受剝奪及侵害殆盡，從而系爭處分確已不足維持。況原
      告與前開司法院釋字第589 號解釋理由書所示，在服務時
      乃至目前均信賴享有舊要點之公法上財產權利，自應確實
      保護，始足當之。然本件被告竟率予片面審定，並減少原
      告優惠存款之金額，棄置原告已受憲法保障之公法上財產
      權利不顧，處分已然違法。
  10、另按「人民之財產權應予保障，憲法第15條定有明文。又
      各機關發布之命令，在不牴觸憲法或法律及不侵害人民權
      利範圍內，即屬其職權之正當行使。」司法院釋字第172
      號解釋已釋明在案。惟本件要點在教育部擅斷修正下，已
      致原告優存給付利息發生鉅額減少，而本件被告對於系爭
      要點之修正結果，已然侵害原告在憲法上所享有之公法財
      產基本權利之情事，未本於職權進行審酌，卻資為系爭處
      分之依據，衡諸上揭司法院解釋意旨所示，自有撤銷訴願
      決定及原處分之必要，以臻適法。
  11、又學校教職員退休條例第5 條第3 項規定：「月退休金，
      以在職同薪級人員之本薪加一倍為基數，每任職一年，照
      基數百分之二給與，最高三十五年，給與百分之七十為限
      。…」第8 條第3 項亦規定：「第一項共同撥繳費用，按
      教職員本薪加一倍百分之八至百分之十二之費率，政府撥
      繳百分之六十五，教職員繳付百分之三十五。…」由此可
      知，教育人員之退休制度，無論係退撫基金之的提撥抑或
      月退休金之給付，均以本薪加一倍，作為計算基準，亦即
      法定退休制度之建置，係不考量專業加給與主管加給之部
      分，僅計算本薪部分。惟被告對於教育部95年1 月27日台
      人（三）字第0950010490B 號令發布「教育人員退休所得
      合理化方案」及「公保給付優存要點」第3 點之1 ，以現
      職教育人員薪資所得（本薪、學術研究費、主管職務加給
      及1/ 12 年終工作獎金之合計數）做為所得替代率之分母
      值，造成擔任主管者並未提撥較多之退撫基金，卻領取較
      多退休所得之不合理現象，足證修正要點之計算基準有誤
      。被告對此明顯重大之錯誤未予究明，率予爰為本件計算
      審定之基準，處分當然違法。
  12、公保給付優存要點之修正變更，不符情勢變更原則：
   （1）按一次退休（伍）金辦理優惠存款，始於國防部47年7
        月14日鐘鐵字366 號令頒行之，陸海空軍官退伍除役軍
        官優惠儲蓄存款辦法，明定軍官領取一次退伍金得辦理
        優存。而公務人員一次退休金優惠存款建制緣起，係因
        早期公務人員待遇微薄，連帶影響退休實質所得偏低，
        因此立法院法制委員會遂於48年7 月15日審查公務人員
        退休法修正草案時決議，要求銓敘部邀集有關機關會商
        退休金之給與標準，以彌補所領退休金偏低情形。案經
        該部會商有關機關後決定，為保障退休人員生活，支領
        一次退休待遇准照軍方優存辦法辦理儲蓄，復經考試院
        會商行政院於48年7 月25日以台四八人字第4060號函覆
        同意後，於49年1 月修正公務人員退休法施行細則第31
        條（現為第32條），規定退休人員支領一次退休金得辦
        理優存，其辦法由銓敘部會商財政部定之，該部爰據與
        財政部於49年11月2 日會銜發布「退休公務人員退休金
        優惠存款辦法」（按：現名稱修正為「退休公務人員一
        次退休金優惠存款辦法」）。至於教育人員部分係比照
        公務人員實施，並由教育部與財政部於54年2 月22日會
        銜發布「學校教職員退休金優惠存款辦法」（現名稱修
        正為「學校退休教職員一次退休金優惠存款辦法」）。
        又軍人保險給付得辦理優惠存款緣於53年6 月1 日實施
        ，因公務人員公保養老給付與軍保之退伍給付屬同一性
        質，基於文武衡平原則，經考試院函徵行政院63年11月
        8 日台財錢字第20647 號函復同意，公保養老給付比照
        軍保之退伍給付，得連同一次退休金辦理優惠儲蓄存款
        後，銓敘部爰於同年12月17日訂定發布「退休公務人員
        公保養給付金額優惠存款要點」，報奉行政院於64年2
        月3 日函准實施。以上為軍公教人員優存制度建制背景
        ，亦即軍公教人員優存制度係始自從軍人，公教人員援
        引比照辦理。早期軍公教人員待遇微薄，當時優存利率
        非18% ，而係比照一般利率行情再加5%，例如一般利率
        10% ，優存利率即為15% ，其後一度高達24% ，優惠存
        款利率隨一般利率上下起伏調整；68、69年時利率低，
        因退休公務人員反映，故當時立下優惠存款利率不得低
        於14.25%之規定；72年利率更低，當時考試院與行政院
        協調優惠存款利率不得低於18% ，而此即為軍公教優惠
        存款利率18% 之由來。
   （2）本件修正理由略以：近年來國內金融市場低利率趨勢，
        導致政府負擔優存差額利率相對提升，加以通貨膨脹、
        待遇逐年調整及退休人數增加，政府每年負擔軍公教人
        員優惠存款差額利息金額，已由84年度之188 億餘元，
        迄至93年12月底高達558 億餘元。另辦理優惠存款總人
        數，由84年度之27萬餘人，迄至93年12月底已逾37萬餘
        人，且預估上開人數與金額未來將隨退休人數之逐年累
        增而大幅增加。又據臺灣銀行提供之資料，迄至94年10
        月底止，各級政府機關積欠之優存差額利息金額已達49
        7 億餘元。因此，為因應退撫新、舊制過渡期間部分人
        員退休所得偏高現象，以及減緩政府財政負擔大幅成長
        之趨勢，銓敘部爰研議規劃公務人員退休所得合理化改
        革方案。銓敘部為使退休所得趨於合理，擬在18% 優惠
        存款利率仍予維持不作變動之前提下，規劃退休所得替
        代率上限；超出上限比例的部分，則於公保養老給付可
        辦優惠存款之金額內減列，爰擬具「支領月退休金人員
        之退休所得替代率超過一定上限百分比者，其公保養老
        給付辦理優惠存款額度之處理方案」陳報考試院，經考
        試院聯席審查會進行6 次審查，94年11月8 日第6 次審
        查，選出銓敘部兩項方案，列為甲、乙案，加上考試委
        員提出丙、丁案共4 個方案送交考試院會審議，內容如
        下：以上4 案，經95年11月10日考試院第10屆第158 次
        會議表決通過採「甲案」（12人贊成、7 人反對、1 人
        棄權）。
   （3）另銓敘部於95年1 月5 日發布之新聞稿略謂：優惠存款
        制度係政府早期基於一般公務人員退休所得偏低而為之
        政策性福利措施，有其特殊之歷史背景，84年7 月1 日
        公務人員退撫新制實施後之年資，已不得再享有此種優
        惠措施。本次改革係緣於兼具退撫新制施行前、後年資
        之人員，由於其舊制年資之退休給與仍得辦理18% 優惠
        存款，致部分人員之退休所得有超過現職待遇之不合理
        現象。該部審酌優惠存款制度實施至今，社會、經濟情
        形均有所變遷，公務人員待遇已有所成長，退休所得內
        涵亦逐步調整改善，加以金融機構存款低利率之趨勢，
        故基於情事變更原則，在促進社會公平正義、適度維護
        退休公務人員權益，並兼顧國家資源之整體分配等考量
        下，爰提出公務人員退休所得合理化改革方案。
   （4）按上開要點之修正對於原告於退休時之所得已產生財產
        權之侵害，已如前述。又其所謂基於情勢變更原則修改
        本件要點，並未提出具體之理由。再之所謂社會公平正
        義並非以犧牲原告之權利為手段，況原告適用上開要點
        係基於當年政府之給付行政作為，原告並未以不當手段
        取得，因此並無所謂不公不義之情事，乃被告就銓敘部
        以空泛之情事變更原則，擅自修正上開要點之違法不當
        行為未予明察，率予實施，如此侵害原告基於信賴優存
        利息之權利，自應予以撤銷。
  13、本件修正要點之適用，已違反平等原則：
   （1）按本件修正要點規劃之基本原則如下：
      實施原則：
      a.軍公教人員一體適用，同步實施。
      b.優惠存款18% 利率維持不作變動。
      c.退休（伍）人員現職待遇計算內涵，依94年度軍公教人
        員待遇支給標準。
      d.方案實施後辦理退休之軍公教人員，以其在職最後1 年
        期間每月所得之平均數計算退休所得替代率。
      實施對象：本方案僅適用於兼具退撫新、舊制年資，支
        領月退休金（俸）之軍公教人員。其退休所得替代率超
        過一定上限百分比者；又本方案實施前已辦理退休（伍
        ）之軍公教人員，其退休所得替代率超過一定上限百分
        比者，亦比照辦理。
      不受本方案影響人員：
      a.支領一次退休（伍）金之軍公教人員。
      b.僅具有舊制年資（軍職人員在86年1 月1 日、公務人員
        在84年7 月1 日、教育人員在85年2 月1 日以前），已
        辦理退休（伍）支領月退休金（俸）額人員。
      c.僅具新制年資之現職及退休（伍）軍公教人員。
   （2）按本件考試院94年11月10日第158 次會議內容略謂：「
        陳○○委員：事實上，在審查會本席有提出意見，政務
        官部分就是本席所主張，但結果政務官大概只減幾千元
        ，常任文官反而減掉上萬元，其實政務官的退休金數額
        相當大，常任文官退休數額並不大。邊○○委員：本席
        認為常任文官部分可以跟前面一體適用，不必特別區分
        十二、十三、十四職等，如果是特任官的話，當然就另
        當別論，必須重新考量，恐怕不是80% 就能對社會交代
        。陳○○委員：政務官部分根本沒有什麼準則，結果現
        在只是一直往基層人員砍，高層卻不動。李○○委員：
        本席覺得銓敘部失職，對政務官部分好像沒有什麼準則
        ，社會上會不諒解，怎麼都砍中低階人員，政務官卻沒
        有什麼表示，這樣社會怎麼會諒解？其次司法官部分也
        沒有談起，以前退養金額重3%，翁院長說只有98% ，可
        是外界都不相信，本席有位同學從最高法院退休，一個
        月領17、18萬元，外界有這麼強烈反應，銓敘部卻沒有
        處理，今天我們要對外公佈，可是對一些高官怎麼都沒
        有表示，銓敘部如何去面對全國人民，所以本案實施日
        期還沒有定，我們要等三院協調後再訂，並且要先經過
        院會同意，如果政務官和司法官沒有處理的話，今天我
        們的表決都是假的，我們為什麼要實施？這樣我們對得
        起公務人員嗎？我們要公務人員共體時艱，政務官和司
        法官為什麼不能一起共體時艱？」云云。
   （3）按原告與政務官及司法官同為公務人員，然所受待遇竟
        如此不公平。誠如前開委員所述，究竟有何正當理由足
        資據本件之差別待遇，被告並未具體說明，僅泛以為促
        使公務人員退休所得合理化之泛詞片面修改要點，致原
        告遭受若此差別待遇，足證本件被告確已違反行政程序
        法第6條、第8條及平等原則甚明。
   （4）況本件被告既謂合理方案，自應一體適用，而不得有差
        別之待遇，行政程序法第6 條即有明定。乃被告竟區分
        如上所示適用及不適用之對象，有違平等原則。尤有進
        者，更有類如12職等以上公務人員及司法人員不予適用
        之情事。既係如此，何來平等可言。況教育部及銓敘部
        所提出之計算方針已造成現職之公教人員爭先恐後爭取
        高級行政職務，以免在退職後因未擔任高級行政職務之
        窘境，以致計算之基礎因而減縮，進而減少優存利息之
        額度。就此而言，已在在彰顯本件要點確已侵及原告權
        利無誤。
  14、本件要點經銓敘部及教育部以封閉方式進行修正，並未依
      前開之規定舉行聽證會或通知原告陳述意見，此由94年11
      月10日考試院第10屆第158 次會議內容及相關會議紀錄可
      得窺知，從而依行政程序法第102 條規定，本件程序顯有
      重大瑕疵，尤無足疑。然被告就此程序瑕疵之錯誤不惟未
      予詳究，卻爰為本件處分之依據，難謂有當。
  15、本件要點確非福利性措施：
      按「一般而言，命令應該是一種一般、抽象的規定，但有
      時也被用來充當規範個案的工具。這種以規範個案為目的
      之命令，嚴格說來並不是法規範，因此不免產生一個問題
      ︰我們究竟意應否對這種命令的裁量以及相對應的法院審
      查密度作不同的評價與處理？在國會立法方面如果出現以
      規範個案為目的的所謂『措施法』，德國聯邦憲法法院曾
      認為不須要作更嚴格的審查，而可與一般法律同等對待，
      適用相同的審查標準。姑且不論德國實務上的這種個案處
      理方式是否妥適，本文以為針對『措施性的命令』並無比
      附援引的餘地，因立法者與行政機關的民主正當性有別，
      採行的決定程序也極端不同，不宜樣樣相提並論。最重要
      的一點毋寧是我們應把握措施性命令其實乃是披著命令外
      衣的行政處分此一事實，進而要求法院適用與審查行政處
      分同樣嚴格的標準，否則措施性命令勢將成為行政機關規
      避法院從嚴審查的一種脫法手段。」（參閱許宗力著，當
      代公法理論，第302 及303 頁），足證本件要點係福利性
      措施云云，要屬脫法之詞。原告以公保養老給付金額1,53
      7,904 元辦理優惠存款1,329,600 元絕非政策性之福利措
      施，應類似投保民間保險公司之生存給付所給予原告之生
      存保險金，絕不能以財政困難或所得不合理之託辭而單方
      面擅加變更內容。
  16、退休教育人員之退休所得絕對沒有高於現職教育人員之薪
     資所得：
   （1）退休撫卹基金管理委員會所發月退金所得：
        35% 是原告未退休在職時之薪俸所提撥（16640 ×35%
        = 5754），65% 是政府所提撥（16640 ×65% = 10686
        ），政府實際支出金額至於基金操作不當，投資報酬率
        低，不能由原告負責。
   （2）臺灣銀行優惠存款（1,329,600 元）之每月利息所得：
        一般定存放款利率以3%計，原告由臺灣銀行應得利息3,
        989 元（19944 ×20% = 3989），政府補貼利息差額為
        15% ，政府實際支出金額15,955元（19944 ×80% =159
        55）
   （3）原告之在職月俸大於原告之月退俸，且在職月俸尚未加
        入職務加給：
      政府每月實際支出金額62,327元=本俸月退金+退撫實際
        月退金+ 優存利息每月實際補貼（35636+10686+15955=
        62327 ）。
      原告未退休前在職月俸76,225元（本俸（625 ）+ 學術
        研究費（500 ）=45665 + 30560）
   （4）若以年收入而言，原告在職薪俸更大於月退薪俸：
      在職之年終獎金（111,225 元）大於退休之年終獎金（
        58,223元），因退休人員之年終獎金不包括學術研究費
        ，兩者差距53,000元。
      在職之考績獎金為兩個月之薪俸〔（本俸+ 學術研究費
        + 職務加給）×2 〕至少有15萬元以上之所得，退休人
        員完全沒有。
   （5）綜合以上計算：不論以月俸或年收入，退休教育人員之
        退休所得絕對少於現職教育人員之薪資所得，豈能以不
        成立之理由，修正「公保給付優存要點」對退休教育人
        員實施減薪。
（二）被告主張之理由：被告所屬學校教育人員退休金得辦理優
      惠存款（含公保養老給付），係依據教育部所訂「公保給
      付優存要點」，該要點係教育部於95年1 月27日以台人（
      三）字第0950010490B 號令修正增訂發布，配合行政院推
      動退休人員所得合理化方案，調整得辦理公保養老給付優
      惠存款最高金額。本件原處分係依中央頒訂之行政規則核
      算公保養老給付得辦理優惠存款之最高金額並通知原告，
      係本於職權、依法執行，並無變更內容，另為核算之裁量
      空間。
　　理  由
一、原告起訴主張：原告係公立學校之教職員，與國家間成立行
    政契約，公保養老給付金額優惠存款即屬契約內容之一部分
    ，雙方即應受此契約內容之拘束，無由於未經他方同意之情
    形下片面修改契約約款，退萬步言，縱令國家確有公益上之
    理由而認有調整契約內容之必要時，亦應遵守行政程序法第
    145 條至第147 條之規定，應補償原告之損失始得為之，原
    處分竟未加補償逕自剝奪原告財產權利，自屬違法，應予撤
    銷。而退休教育人員之退休所得絕對沒有高於現職教育人員
    之薪資所得，公保養老給付金額優惠存款，在照顧教職員退
    休後之生活，俾使其維持一定之生活水平，為退休金之一部
    ，本質上係財產權，應受憲法保障，教育部僅以「公保給付
    優存要點」第3 點之1 之便宜措施以減少退休教職員之養老
    給付得辦理優惠存款之金額，此等限制原告財產權之舉並非
    以法律為之或得法律之授權，實與法律保留原則及司法院釋
    字第443 號解釋意旨相悖。又系爭公保給付優存要點非福利
    性措施，其修正變更未依規定舉行聽證會或通知原告陳述意
    見，程序顯有重大瑕疵，且不符情勢變更原則、平等原則。
    況原告係在本次公保養老給付要點修正前任職，應適用修正
    前之要點，系爭公保給付優存要點之修正非得溯及適用，被
    告以修正後之公保給付優存要點為據作成原處分違反法律不
    溯及既往原則，且原告在辦理退休時並無法預見國家行政作
    為將來會有所變更之情形下，養老給付之優惠存款詎遭限制
    並致生利息減少之損害，使原告原本對行政法規之信賴亦遭
    致嚴重破壞，亦違反信賴保護原則，為此，依行政訴訟法第
    4 條第1 項規定，提起本件行政訴訟，求為判決如訴之聲明
    所示云云。
二、被告則以：被告所屬學校教育人員退休金得辦理優惠存款（
    含公保養老給付），係依據教育部所訂「公保給付優存要點
    」為之，該要點經教育部於95年1 月27日以台人（三）字第
    0950010490B 號令修正增訂發布，配合行政院推動退休人員
    所得合理化方案，調整得辦理公保養老給付優惠存款最高金
    額，原處分係依中央頒訂之行政規則核算公保養老給付得辦
    理優惠存款之最高金額並通知原告，係本於職權、依法執行
    ，並無變更內容，另為核算之裁量空間等語，資為抗辯。
三、按教育部為照顧現職所得及退休所得偏低之教育人員，前訂
    有公保給付優存要點，以為學校教職員公保養老給付金額辦
    理優惠存款之依據，嗣該部以公保養老給付金額辦理優惠存
    款係屬政策性之福利措施，旨在照顧早期現職所得及退休所
    得偏低之教育人員，85年2 月1 日施行退撫新制後，退休金
    基數之計算內涵已提高為本（年功）薪加1 倍，致部分同時
    具有新舊制年資選擇支（兼）領月退休金人員，其月退休金
    加上公保養老給付金額優惠存款之每月利息，高於同薪級現
    職人員之在職每月所得，並不合理，是經研議結果，認對於
    支（兼）領月退休金之退休教育人員，其退休所得替代率超
    過一定百分比者，宜適度限制其公保養老給付得辦理優惠存
    款之金額，而於95年1 月27日修正發布該要點第3 點之1 第
    1 項、第2 項、第7 項、第8 項規定：「支領月退休金人員
    之每月退休所得，不得超過依最後在職同薪級人員現職待遇
    計算之所得上限百分比…」、「前項人員每月退休所得超過
    退休所得上限百分比者，在依學校教職員退休條例所支領退
    休給與不作變動之前提下，減少其養老給付得辦理優惠存款
    之金額，使不超過退休所得上限百分比。」、「本點規定施
    行前已退休之教育人員，於本點規定施行後優惠存款期滿續
    存時，應依最後退休薪級及最後服務機關學校核實證明最後
    在職時具有前項第二款之待遇項目，按本點規定施行時待遇
    標準及當年度（如當年度尚未訂定，則依前一年度）軍公教
    人員年終工作獎金（慰問金）發給注意事項計算每月退休所
    得及最後在職同薪級人員現職待遇。」、「前項人員每月退
    休所得超過依第一項計算之退休所得上限百分比者，減少其
    養老給付得辦理優惠存款之金額，使不超過退休所得上限百
    分比。」，並自同年2 月16日生效，合先說明。
四、經查，原告原為北安國中教師，前經被告核定於93年8 月1
    日退休，支領月退休金，並附發教退月字第18314 號學校教
    職員月退休金證書，載明公保養老給付優惠存款金額為1,32
    9,600 元。原告乃於93年8 月1 日與臺灣銀行和平分行訂立
    優惠儲蓄存款契約，契約期間2 年，該約於95年8 月1 日期
    滿，原告以同一金額續約。嗣被告以原處分重新核定原告得
    辦理公保養老給付優惠存款之最高金額為1,255,533 元，並
    溯自契約期滿日即95年8 月1 日計存等情，為兩造所不爭執
    ，且有被告93年5 月10日北市教人字第09332328000 號函、
    學校教職員月退休金證書、教育部95年1 月27日台人（三）
    字第0950010490C 號函、原告優惠儲蓄存款綜合服務存摺明
    細等件附訴願卷可稽，洵堪認定。至於兩造爭執被告得否片
    面減少原告（退休教師）以養老給付辦理優惠存款之金額，
    原處分是否違反法律保留原則、禁止溯及既往原則、信賴保
    護原則、平等原則、對等原則，原處分之作成有無違法行政
    程序法第102 條之瑕疵等項，本院判斷如下：
(一)、按退休公務人員退休金優惠存款制度之建立，係立法院法制
    委員會於48年7 月15日審議公務人員退休法修正草案時，基
    於早期公務人員每月待遇所得微薄，且其支領之一次退休金
    係以其最後在職之月俸額及本人實物代金為基數之內涵，造
    成退休實質所得偏低，為照顧退休人員生活，乃決議由銓敘
    部邀請有關機關研商。銓敘部爰與財政部於49年11月2 日會
    銜訂定發布「退休公務人員退休金優惠存款辦法」（按：現
    已修正為「退休公務人員一次退休金優惠存款辦法」）；而
    退休公務人員公保養老給付優惠存款制度，亦係基於上述因
    素及軍保退伍給付已得辦理優惠存款之考量，由銓敘部於63
    年12月17日訂定「退休公務人員公保養老給付金額優惠存款
    要點」，就依公務人員退休法核准退休且依行政院公布之「
    全國軍公教人員待遇支給辦法」所訂之公務人員俸額標準表
    支薪之人員所領之公保養老給付金額，得連同一次退休金辦
    理優惠存款（見該要點第1 、2 點）；嗣行政院亦以64年2
    月3 日台64財字第989 號令訂定發布系爭公保給付優存要點
    ，就學校教職員保險養老給付為相同之規定。而「何種事項
    應以法律直接規範或委由命令予以規定，與所謂規範密度有
    關，應視規範對象、內容或法益本身及其所受限制之輕重而
    容許合理之差異：諸如剝奪人民生命或限制人民身體自由者
    ，必須遵守罪刑法定主義，以制定法律之方式為之；涉及人
    民其他自由權利之限制者，亦應由法律加以規定，如以法律
    授權主管機關發布命令為補充規定時，其授權應符合具體明
    確之原則；若僅屬與執行法律之細節性、技術性次要事項，
    則得由主管機關發布命令為必要之規範，雖因而對人民產生
    不便或輕微影響，尚非憲法所不許。又關於給付行政措施，
    其受法律規範之密度，自較限制人民權益者寬鬆，倘涉及公
    共利益之重大事項者，應有法律或法律授權之命令為依據之
    必要，乃屬當然。」則有司法院釋字第443 號解釋理由可資
    參照，依上揭司法院釋字第443 號解釋理由之層級化法律保
    留原則體系，就關於給付行政措施，應屬低密度法律保留，
    是以給付行政措施應對何一群體、何種事項為給付，給付之
    種類，項目為何，應由行政機關基於其行政之積極性、公益
    性，酌量當時之社會經濟狀況，財政收支情形，除非涉及公
    共利益之重大事項，應有法律或法律授權之命令為依據之必
    要外，自應有行政機關整體性考量之自由形成空間；由前述
    優惠存款制度之形成及沿革可知該制度，實乃政策性之補助
    措施，於審酌政府財力負擔及各類公務人員待遇類型等因素
    ，考量整體公益衡平原則，並兼顧退休公務人員之實質權益
    保障，在政府補助性支出之資源有限情況下，為期有限之資
    源發揮最大之效益，就此僅適用於特定族群之給付行政範疇
    ，其受法律規範之密度，應較限制人民權益者寬鬆，而得由
    主管機關本其權責就適用之對象與範圍，為必要及限定性之
    分配教育，無以法律或法律授權之命令為依據之必要；故教
    育部考慮於經數十年後之社會經濟狀況、財政收支情形與整
    體公益衡平原則，審酌得適用之對象、範圍及辦理優惠存款
    之額度，經行政院核定其依權限修正該要點，以符合正當性
    與公平性，自無違反法律保留原則、平等原則、對等原則及
    司法院釋字第443 號解釋意旨，原告就此之主張並無可採。
(二)、又現行公保給付優存要點於95年年2 月16日生效，而原告與
    臺灣銀行和平分行於前訂之優惠儲蓄存款契約95年8 月1 日
    期滿續約時，仍以1,329,600 元為之，已如前述，高於依95
    年年2 月16日生效之公保給付優存要點第3 點之1 規定所得
    續存優惠存款之最高金額1,255,533 元，是被告乃以原處分
    通知原告，略以：「說明：一、依教育部95年1 月27日發布
    修正並自同年2 月16日生效之學校退休教職員公保養老給付
    金額優惠存款要點（以下簡稱公保優存要點）第3 點之1 規
    定：支（兼）領月退休金之退休教育人員，其公保養老給付
    每月優惠存款利息，加上按退休生效時待遇標準計算之月退
    休金，以及年終慰問金之十二分之一合計之每月退休所得，
    不得超過最後在職同等級人員現職待遇之上限百分比（以下
    簡稱退休所得上限百分比），超過者，減少其養老給付得辦
    理優惠存款之金額。至於公保給付優存要點修正生效前已退
    休（職）人員，其於臺灣銀行股份有限公司辦理優惠存款分
    為1 年期及2 年期，期滿須辦理續存，基於退休所得合理化
    並與現職人員權益衡平之考量，上開第3 點之1 乃同時明定
    ，已退休人員於公保養老給付續存時亦應受退休所得上限百
    分比之限制。二、依上開公保給付優存要點第3 點之1 規定
    計算，台端得辦理優惠存款之金額為1,255,533 元；又依臺
    銀檢送之資料清冊，台端目前辦理優惠存款之公保養老給付
    總額1,329,600 元，高於得續存之最高金額。是以，台端於
    上開第3 點之1 施行後優惠存款期滿續存時，應按該最高金
    額1,255,533 元辦理。…」依此核定，原告及辦理原告優惠
    存款之臺灣銀行同受拘束，僅得依此公函所核定1,255,533
    元辦理優惠存款給予利息，是此函顯係行政機關就公法具體
    事件所為之決定，對外直接發生法律效果之單方行政行為，
    自屬行政處分。原告受領之公保養老給付得辦理優惠存款乃
    基於被告之核定（不論係原告退休時所為之原核定，或本件
    系爭核定處分），並非於原告與被告間發生教師聘任關係時
    即當然為該聘任關係之內容之一，亦即於原告退休之事實發
    生時，始經被告為核定，是原告主張其退休受領之公保養老
    給付得辦理優惠存款乃其聘任契約內容之一部分，被告不得
    片面修改契約約款云云，殊有誤解，尚無可取。至臺中高等
    行政法院93年簡字第122 號判決認教師亦為公務員之一種，
    依學校教職員退休條例施行細則第38條第1 項規定頒訂優惠
    存款辦法，其中所定退休教職員退休金優惠存款制度，乃國
    家照顧退休教職員生老病死及安葬之「退休制度」之一種，
    若公務員選擇支領1 次退休金並辦理優惠利存款之退休制度
    時，該項存款之優惠利率請求權，即屬於公務員退休金請求
    權之一部分等見解，乃個案判斷，且係針對退休金之優惠存
    款制度，與本件係就公保養老給付性質並非完全相同，尚無
    從比附援引為有利原告之認定；原告主張：公保養老給付金
    額優惠存款即屬契約內容之一部分，國家基於公益理由而有
    調整契約內容之必要時，亦應遵守行政程序法第145 條至第
    147 條之規定，應補償原告之損失始得為之，原處分竟未加
    補償逕自剝奪原告財產權利，自屬違法，應予撤銷云云，自
    無可採。
(三)、次按所謂法律適用上之不溯既往原則，係指新訂生效之法規
    ，對於法規生效前已發生事件，除非法律另有明文規定，原
    則上不得適用。所稱事件，指符合特定法規構成要件之全部
    法律事實；所稱發生，指該全部法律事實在現實生活中完全
    具體實現而言。系爭教育人員以其所具85年2 月1 日以前公
    保年資核發之養老給付依公保給付優存要點辦理優惠存款者
    ，在該要點修正後，無論是已辦理退休教育人員或將來辦理
    退休教育人員，因仍須依該要點之相關規定辦理優惠存款（
    首次辦理或換約續存；依系爭公保給付優存要點第5 點準用
    學校退休教職員一次退休金優惠存款辦法第3 條規定，退休
    金之儲存，除期滿得續存外，其期限定為1 年及2 年兩種）
    ，均受相同之規範。而此退休所得合理化之興革措施，係基
    於現時之社會經濟狀況、財政收支情形及社會公平，調整政
    府日後之給付範圍，並未影響已辦理退休人員既已取得之優
    惠存款孳息，換言之，新規定係直接適用於規定變更生效後
    繼續發生之事實，對於已退休教育人員於方案實施前已領取
    之優惠存款利息，並無庸依新法規定計算繳回；且方案實施
    時，其原存單未到期者，仍得適用原規定（參系爭公保給付
    優存要點第3 點之1 第7 項規定），俟期滿換約後，始適用
    修正之規定，並未溯及於該要點變更生效日之前而為適用，
    僅往後生效一體適用，自無悖於法律不溯及既往之原則。
(四)、另按「信賴保護原則攸關憲法上人民權利之保障，公權力行
    使涉及人民信賴利益而有保護之必要者，不限於授益行政處
    分之撤銷或廢止（行政程序法第119 條、第120 條及第126
    條參照），即行政法規之廢止或變更亦有其適用。行政法規
    公布施行後，制定或發布法規之機關依法定程序予以修改或
    廢止時，應兼顧規範對象信賴利益之保護。除法規預先定有
    施行期間或因情事變遷而停止適用，不生信賴保護問題外，
    其因公益之必要廢止法規或修改內容致人民客觀上具體表現
    其因信賴而生之實體法上利益受損害，應採取合理之補救措
    施，或訂定過渡期間之條款，俾減輕損害，方符憲法保障人
    民權利之意旨。至經廢止或變更之法規有重大明顯違反上位
    規範情形，或法規（如解釋性、裁量性之行政規則）係因主
    張權益受害者以不正當方法或提供不正確資料而發布者，其
    信賴即不值得保護；又純屬願望、期待而未有表現其已生信
    賴之事實者，則欠缺信賴要件，不在保護範圍…」，固經司
    法院釋字第525 號解釋闡述綦詳，行政法規之廢止或變更亦
    應兼顧規範對象信賴利益之保護；而信賴保護則須符合：１
    、信賴基礎：即行政機關表現在外具有法效性之決策；２、
    信賴表現：即人民基於上述之法效性決策宣示所形成之信賴
    ，實際開始規劃其生活或財產之變動，並付諸表現在外之實
    施行為；３、信賴在客觀上值得保護等要件。惟就系爭公保
    養老給付優惠存款制度而言，依司法院釋字280 、485 號：
    「…優惠存款每月所生利息，如不能維持退休人員之基本生
    活（例如低於編制內委任一職等一級公務員月俸額），其優
    惠存款自不應一律停止」、「鑒於國家資源有限，有關社會
    政策之立法，必須考量國家之經濟及財政狀況…亦應力求與
    受益人之基本生活需求相當，不得超過達成目的所需必要限
    度…」等解釋意旨可知，社會福利措施（即使是經「立法」
    之法律保留），係以「（維持）基本生活相當（所需）為限
    」，在保障一定生活條件之前提下，非不可取消或減少優惠
    存款金額，況任何法規皆非永久不能改變，法規未來可能修
    改或廢止，受規範者並非毫無預見，而公保給付優存要點前
    於85年12月23日即曾修正，而原告每兩年即須與受理存款機
    關臺灣銀行間另為優存契約之簽訂，是尚難認原告有何基於
    法效性決策宣示所形成之信賴，而實際開始規劃其生活或財
    產之變動，並付諸實施之信賴表現行為，應僅係純屬願望、
    期待，核與上述信賴保護之要件不符。故原告主張上述要點
    修正違反信賴保護原則云云，亦無可取。
(五)、至於行政契約當事人之一方為人民者，行政機關為防止或除
    去對公益之重大危害，得於必要範圍內調整契約內容或終止
    契約；前項之調整或終止，非補償相對人因此所受之財產上
    損失，不得為之，行政程序法第146 條第1 、2 項固著有規
    定；惟如前述，被告並非片面修改契約約款，而係行政處分
    ，是原告主張被告應依此規定，補償其損失，亦屬無據。又
    政府基於考量財政狀況、負擔能力，及社會環境之變遷與分
    配之公平，修正公保給付優存要點，公保給付優惠存款與退
    休金有別，已如前述，從而，原告執學校教職員退休條例第
    5 條第3 項、第8 條第3 項關於月退休金基數、共同撥繳費
    用計算規定，指系爭公保給付優存要點規定與之不同，該要
    點之計算基準即屬有誤云云，亦無可採。
(六)、末按「行政機關作成限制或剝奪人民自由或權利之行政處分
    前，除已依第三十九條規定，通知處分相對人陳述意見，或
    決定舉行聽證者外，應給予該處分相對人陳述意見之機會。
    但法規另有規定者，從其規定。」固為行政程序法第102 條
    所明定，惟行政機關作成行政處分所根據之「事實」，客觀
    上明白足以確認者，得不給予陳述意見之機會，亦經同法第
    103 條第5 款定有明文，而查本件作成行政處分所根據之事
    實，客觀上明白足以確認，已如上開事實概要欄所述，從而
    ，被告於作成原處分前縱未舉行聽證會、通知原告陳述意見
    ，於法亦無不合，原告主張被告未舉行聽證會或通知原告陳
    述意見，違反行政程序法第102 條規定，程序顯有重大瑕疵
    云云，洵難憑採。
五、綜上所述，本件原處分適用政府基於考量財政狀況、負擔能
    力，及社會環境之變遷與分配之公平，所修正之公保給付優
    存要點第3 點之1 規定，減少原告得續存優惠存款之最高額
    度，其認事用法並無不合，訴願決定予以維持，亦無違誤，
    原告請求撤銷，均無理由，應予駁回。
六、本件事證已臻明確，兩造其餘攻擊、防禦方法，經核與判決
    之結果不生影響，無庸逐一論述，併予敘明。
七、據上論結，本件原告之訴為無理由，爰依行政訴訟法第98條
    第1 項前段之規定，判決如主文。
中　　華　　民　　國　　96　　年　　11    月　  14    日
                       第一庭審 判 長 法  官  王立杰
                                      法  官  林惠瑜
                                      法  官  周玫芳
上為正本係照原本作成。
如不服本判決，應於送達後20日內，向本院提出上訴狀並表明上
訴理由，如於本判決宣示後送達前提起上訴者，應於判決送達後
20日內補提上訴理由書（須按他造人數附繕本）。
中    華    民    國    96    年    11    月    14    日
                                      書記官  何閣梅
